【裁判字號】    98,訴,1723
【裁判日期】    981124
【裁判案由】    損害賠償
【裁判全文】
臺灣高雄地方法院民事判決              98年度訴字第1723號
原      告  彰化商業銀行股份有限公司
法定代理人  甲○○
訴訟代理人  乙○○
被      告  林峰生之遺產管理人何俊墩律師
上列當事人間請求損害賠償事件，於民國98年11月3 日言詞辯論
終結，本院判決如下：
    主  文
原告之訴駁回。
訴訟費用由原告負擔。
    事實及理由
一、原告主張：訴外人林峰生於民國95年7 月22日死亡，並經本
    院指定被告何俊墩律師為林峰生之遺產管理人。林峰生生前
    係擔任原告三民分行之辦事員，負責櫃臺收付暨自動櫃員機
    之換、補鈔及帳務管理業務，竟利用職務上機會，侵占自動
    櫃員機之款項，嗣經該分行於95年7 月19日15時許，查覺林
    峰生去向不明，經清點林峰生經管之自動櫃員機，發現自94
    年11月2 日起至95年7 月19日止，現金短缺總計新台幣（下
    同）800 萬元，顯已遭林峰生所侵占花用。又行政院金融監
    督管理委員會（下稱金管會）於95年11月13日就林峰生上述
    侵占800 萬元之不法行為，認原告違反銀行法第45條之1規
    定，依同法第129 條第7 款規定，核處原告200 萬元罰鍰（
    下稱系爭罰鍰），原告並於同年月27日繳清系爭罰鍰，若非
    林峰生之不法行為，原告當無受此裁罰可言，故原告所受系
    爭罰鍰之損失，應由林峰生賠償。另依據本院96年度執字第
    116289號強制執行事件於97年4 月24日製作之分配表所示，
    何俊墩律師基於被繼承人林峰生之遺產管理人地位獲分配1,
    128,382 元。為此，爰依銀行法第133 條第2 項、民法第18
    4 條第1 項前段規定提起本件訴訟。並聲明：被告應於被繼
    承人林峰生之遺產範圍內，給付原告1,128,382 元；訴訟費
    用由被告於被繼承人遺產範圍內負擔。
二、被告則以：系爭罰鍰係金管會於95年11月13日依據銀行法第
    45條之1 、第129 條第7 款規定裁罰原告時才發生，而林峰
    生係於95年7 月22日死亡，故系爭罰鍰並非林峰生之生前債
    務；且系爭罰鍰並不符合侵權行為之要件；況林峰生生前僅
    係原告三民分行之基層辦事員，其上尚有管理督導之人員，
    縱認原告主張依據銀行法第133 條第2 項及原告內部實施稽
    核要點第31條規定，林峰生就系爭罰鍰應負賠償之責為有理
    由，林峰生亦非當然唯一應負責之人，應僅須負擔部分賠償
    責任等語，資為抗辯，並聲明：原告之訴駁回。
三、下列事實為兩造所不爭執，並有賠款收據、金管會95年11月
    13日金管銀（二）字第09520007480 號函文、第0000000000
    0 號裁處書、匯款回條聯、相驗屍體證明書、本院96年度財
    管字第69號裁定等件在卷可憑，堪信為真實：
（一）林峰生為原告三民分行之辦事員，侵占原告自動櫃員機內
      現金共800 萬元。
（二）原告因林峰生之不法行為，遭金管會於95年11月13日以金
      管銀（二）字第09520007480 、09520007481 號函及裁處
      書核處原告系爭罰鍰，原告於同年月27日繳納完畢。
四、兩造爭執之點
    系爭罰鍰是否為林峰生之生前債務？原告主張依據銀行法第
    133 條第2 項、民法第184 條第1 項前段規定，林峰生就系
    爭罰鍰應負全部賠償責任，有無理由？
五、本院判斷如下：
（一）原告主張其因林峰生有前述侵占之不法行為而遭金管會依
      銀行法第129 條第7 款規定核處罰鍰，伊得依侵權行為之
      法律關係及銀行法第133 條第2 項規定，向被告即林峰生
      之遺產管理人求償等語。被告則辯以系爭罰鍰並不符合侵
      權行為之要件等語。是林峰生之不法行為與原告所受系爭
      罰鍰之損失間有無相當因果關係，自有先予究明之必要。
（二）按損害賠償之債，以有損害之發生及有責任原因之事實，
      並二者之間，有相當因果關係為成立要件。故原告所主張
      損害賠償之債，如不合於此項成立要件者，即難謂有損害
      賠償請求權存在（最高法院著有48年台上字第481 號判例
      參照）。據此，因侵權行為、債務不履行所生損害賠償之
      債，自以有損害之發生及責任原因事實，並二者之間有相
      當因果關係為成立要件。又所謂相當因果關係，係以行為
      人之行為所造成的客觀存在事實，為觀察的基礎，並就此
      客觀存在事實，依吾人智識經驗判斷，通常均有發生同樣
      損害結果之可能者，該行為人之行為與損害間，即有因果
      關係（最高法院82年台上字第2161 號 判決意旨參照）。
      苟有此行為，按諸一般情形，不適於發生此項損害，即無
      相當因果關係。行為與行為後所生之條件相競合而生結果
      ，二者倘無必然結合之可能，行為與結果，仍無相當因果
      關係之可言（最高法院75年台上字第525 號判決意旨參照
      ）。
（三）按銀行法第129 條規定：「有下列情事之一者，處新台幣
      200 萬元以上1000萬元以下罰鍰：．．七、未依第45條之
      1 或未依第123 條準用第45條之1 規定建立內部控制與稽
      核制度、內部處理制度與程序、內部作業制度與程序或未
      確實執行」；同法第45條之1 ：「銀行應建立內部控制及
      稽核制度；其目的、原則、政策、作業程序、內部稽核人
      員應具備之資格條件、委託會計師辦理內部控制查核之範
      圍及其他應遵行事項之辦法，由主管機關定之。．．．」
      財政部依銀行法第45條之1 第1 項規定於90年10月31日訂
      定公布「銀行內部控制及稽核制度實施辦法」，第4 條規
      定：「．．三、控制活動與職務分工：控制活動應是銀行
      每日整體營運之一部分，應設立完善之控制架構，及訂定
      各層級之內控程序；有效之內部控制制度應有適當之職務
      分工，且管理階層及員工不應擔任責任相互衝突之工作。
      ．．五、監督活動與更正缺失：銀行內部控制整體之有效
      性應予持續監督，營業單位、內部稽核或其他內控人員發
      現之內部控制缺失均應即時向適當層級報告，若屬重大之
      內部控制缺失應向高階管理階層及董（理）事會報告，並
      應立即採取改正措施。」。查林峰生係原告三民分行之辦
      事員，有前述侵占之不法行為，原告係因自動櫃員機補鈔
      作業未切實依業務處理程序辦理；查核工作未落實；業務
      處理程序未盡完善；遭金管會以其違反銀行法第45條之1
      第1 項有關確實執行內部控制制度之規定，依同法第129
      條第7 款規定，核處200 萬元罰鍰，有金管會金管銀( 二
      ) 字第09520007481 號裁處書在卷可憑（參院卷第10-12
      頁）。且依金管會裁罰原告之理由：「一、自動櫃員機補
      鈔作業未切實依業務處理程序辦理，致林君（指林峰生，
      下同）有機會將現金匣掉包，挪用其中現金：櫃員主任及
      出納負責人未遵守業務處理程序對營業時間中補鈔之規定
      ，即未落實一人裝鈔、一人監看之四眼原則。櫃員主任於
      覆核現金匣內現金無誤後應親自上鎖或蓋妥箱蓋，惟卻交
      由林君辦理。自動櫃員機之現金匣及小金庫之鑰匙規定由
      櫃員主任保管，卻圖方便由林君保管。二、查核工作未落
      實：原告對自動櫃員機現金清點不確實，自行查核人員未
      落實查核作業，另因林君犯案期間均無總行稽核單位業務
      檢查，故未能及早發現案情。三、業務處理程序未盡完善
      ：原告對自動櫃員機之空現金匣並無相關管理規範，致林
      君得以利用空現金匣進行掉包並挪用現金等情，有金管會
      裁處書附卷可稽，固足認林峰生之不法行為與原告未確實
      執行內部控制制度之條件相競合，而發生原告遭金管會裁
      處罰款之結果。但此項不法行為與原告未確實執行覆核工
      作，內部控制制度未確實執行，業務處理程序未盡完善，
      及自行查核工作未落實，而遭金管會裁處之條件，並無必
      然結合之可能。林峰生單純侵占之不法行為，通常不會發
      生金管會裁處原告罰款之結果，此項不法行為，僅係彰顯
      原告有未確實執行內部控制制度之事實存在，與原告遭所
      受罰款損害間，難認有相當因果關係。從而，原告對林峰
      生自無侵權行為損害賠償請求權。原告依侵權行為之規定
      請求被告賠償損害，難謂有據。
（四）原告雖主張林峰生有違法舞弊行為，致其查核工作被認定
      有疏忽並進而遭受裁罰，而非單純行政上內部控管有疏失
      、對人員之管理欠當即遭裁罰。故系爭罰鍰確係因林峰生
      之侵占行為在先，原告始遭裁罰於後，自與林峰生之違法
      行為有相當因果關係等語。惟原告若非因自動櫃員機補鈔
      作業未切實依業務處理程序辦理，致林峰生有機可乘，且
      主管人員未確實遵守業務處理程序對營業時間中補鈔之規
      定，又未落實查核工作，業務處理程序亦未盡完善，致長
      達8 月餘期間未發覺林峰生有侵占行為，而遭金管會裁處
      罰鍰。倘原告之自動櫃員機補鈔作業有切實依業務處理程
      序辦理，且確實執行覆核工作，並落實自行查核工作，自
      無使林峰生有機可乘，進而長期有侵占之不法行為，致遭
      金管會款以其有未確實執行內部控制制度之情事而裁處罰
      鍰。益證林峰生之不法行為，僅係彰顯原告有未確實執行
      內部控制制度之事實存在，與原告所受罰鍰損害間，並無
      相當因果關係。
（五）原告另主張林峰生係銀行從業人員，屬銀行法第133 條規
      定應負責之人，故原告受罰後，自得對林峰生求償等語。
      按銀行法第129 條所定罰鍰之受罰人為銀行或其分行；銀
      行或其分行經依前項受罰後，對應負責之人應予求償，為
      銀行法第133 條所明定。稽之90年10月31日訂定公布「銀
      行內部控制及稽核制度實施辦法」第3 條規定：「內部控
      制之基本目的在於促進銀行健全經營，並應由其董（理）
      事會、管理階層及所有從業人員共同遵行，．．」第4 條
      第1 款明定：「董事會應負責核准並定期覆核整體經營策
      略與重大政策，董事會對於確保建立並維持適當有效之內
      部控制制度負有最終之責任；高階管理階層應負責執行董
      事會核定之經營策略與政策，發展足以辨識、衡量、監督
      及控制銀行風險之程序，訂定適當之內部控制政策及監督
      其有效性與適切性。」（94年6 月14日修正部分文字，「
      董事會」修正為「董（理）事會」）、第3 款規定「控制
      活動與職務分工：控制活動應是銀行每日整體營運之一部
      分，應設立完善之控制架構，及訂定各層級之內控程序；
      有效之內部控制制度應有適當之職務分工，且員工不應擔
      任責任相互衝突之工作。」（94年6 月14日修正部分文字
      ，「且員工不應擔任責任相互衝突之工作」修正為「且管
      理階層及員工不應擔任責任相互衝突之工作」）、第5款
      規定「監督活動與更正缺失：銀行內部控制整體之有效性
      應予持續監督，營業單位、內部稽核或其他內控人員發現
      之內部控制缺失均應即時向適當層級報告，若屬重大之內
      部控制缺失應向高階管理階層及董事會報告，並應立即採
      取改正措施。」（94年6 月14日修正部分文字，「董事會
      」修正為「董（理）事會」）；第8 條第1 款規定「銀行
      應設立隸屬董（理）事會之內部稽核單位，以獨立超然之
      精神，執行稽核業務，．．」（94年6 月14日修正公佈條
      次變更為第15條）；第14條規定「稽核單位對國內營業、
      財務保管及資訊單位每年至少應辦理一次一般查核及一次
      專案查核，．．」（94年6 月14日修正公佈條次變更為第
      19條）；第25條第1 項規定「為加強銀行內部牽制藉以防
      止弊端之發生，銀行應建立自行查核制度。各銀行營業、
      財務保管及資訊單位應每半年至少辦理一次一般自行查核
      ，每月至少辦理一次專案自行查核。．．」（94年6 月14
      日修正公佈條次變更為第23條）。是銀行內部控制固應由
      董（理）事會、管理階層及所有從業人員共同遵行，惟完
      善之內部控制，訂有各層級之內控程序，有效之內部控制
      制度應有適當之職務分工；稽核業務由銀行所設立隸屬董
      （理）事會之內部稽核單位執行，則銀行法第133 條法文
      所應負責之人，應解為涵括執行內部控制及稽核業務之各
      層級管理階層及職務分工之員工，自不得因上開辦法第3
      條規定所有從業人員應共同遵行，遽認林峰生就原告內部
      控制及稽核制度未確實執行亦為應負責之人。是原告上開
      主張，殊不足取。
六、綜合前述，原告依侵權行為及銀行法第133 條第2 項，請求
    被告應於被繼承人林峰生之遺產範圍內，給付原告1,128,38
    2 元，並無理由。從而，原告請求被告應於被繼承人林峰生
    之遺產範圍內，給付原告1,128,382 元，即非正當，應予駁
    回。
七、本件事實已臻明確，兩造其餘之攻擊或防禦方法、爭點，及
    未經援用之證據，經本院斟酌後，認為與判決基礎之事實並
    無影響，均不足以影響本裁判之結果，自無庸一一詳予論駁
    之必要，併此敘明。
據上論結，原告之訴為無理由，依民事訴訟法第78條，判決如主
文。
中    華    民    國    98    年    11    月    24    日
                     民事鳳山分庭     法  官   林意芳
上為正本係照原本作成。
如不服本判決，應於送達後20日內，向本院提出上訴狀並表明上
訴理由，如於本判決宣示後送達前提起上訴者，應於判決送達後
10日內補提上訴理由書（須附繕本）。
中    華    民    國    98    年    11    月    24    日
                                      書記官   陸艷娣


司法院資訊處製作；財團法人民間司法改革基金會備份。
